【裁判字號】    98,台上,7530
【裁判日期】    981216
【裁判案由】    違反公職人員選舉罷免法
【裁判全文】
最高法院刑事判決            九十八年度台上字第七五三０號
上  訴  人  甲○○
選任辯護人  陳煥生律師
            黃翎芳律師
上  訴  人  乙○○
選任辯護人  劉意律師
上列上訴人等因違反公職人員選舉罷免法案件，不服台灣高等法
院台南分院中華民國九十八年四月二十八日第二審判決（九十八
年度選上訴字第二０七號，起訴案號：台灣雲林地方法院檢察署
九十七年度選偵字第九十五、九十六、九十七、一五四號），提
起上訴，本院判決如下：
    主  文
原判決關於甲○○、乙○○部分撤銷，發回台灣高等法院台南分
院。
    理  由
本件原判決認定上訴人甲○○於第七屆立法委員選舉期間，係雲
林縣東勢鄉東南村村長，上訴人乙○○為該村第二鄰鄰長，張黃
玉雪為該村第八鄰鄰長，吳正潭、黃連來、蔡秋逢、張家源、林
連耍、吳素月均為該村居民。甲○○為使第七屆立法委員雲林縣
第一選區第三號候選人張嘉郡順利當選，先後於如原判決事實欄
二、(一)至(六)所載時、地，委託乙○○、楊黃雪、張政士、張黃玉
雪、吳正潭、黃連來、蔡秋逢、吳素月、林連耍及張家源等人，
依東勢鄉全鄉鄉民電話聯絡簿核算票數，於如原判決附表２至６
所示之時、地，向該村內有投票權之居民，以每票新台幣（下同
）五百元之價格，為候選人張嘉郡進行賄選，經乙○○、楊黃雪
、張政士、張黃玉雪、吳正潭、黃連來、蔡秋逢、吳素月、林連
耍、張家源允諾，而與甲○○共同基於對於有投票權之人行求與
交付賄賂，而約其等投票權為一定之行使之犯意聯絡，嗣甲○○
即分別於如原判決事實欄二、(一)至(六)所載時、地，交付如原判決
事實欄二、(一)至(六)所示賄款與乙○○、楊黃雪、張政士、張黃玉
雪、吳正潭、黃連來、蔡秋逢、吳素月、林連耍、張家源等人，
乙○○、楊黃雪、張黃玉雪、張政士、吳正潭、黃連來、蔡秋逢
等人為使張嘉郡能順利當選，即分別以每票五百元之價格，向如
原判決附表２至６所示之該村有選舉權之吳美雪等居民，分別交
付如原判決附表２至６所示之金錢，而約各該選民及同一戶籍內
有投票權之人，於上開立法委員選舉投票權時投票與張嘉郡（詳
細情形如原判決事實欄二、(一)至(六)）所示等情。嗣經台灣雲林地
方法院檢察署檢察官指揮相關治安單位，於民國九十七年一月十
一日及同年月十二日，前往甲○○、乙○○、楊黃雪、吳正潭、
黃連來、張黃玉雪、張政士、蔡秋逢住處實施搜索，而在甲○○
住處扣得東勢鄉全鄉鄉民電話聯絡簿一本，甲○○並提出預備行
賄用之現金五千三百元供扣押，楊黃雪提出其收受之賄款二千元
供扣押，蔡秋逢提出現金六萬八千元（其中四萬七千五百元為預
備行賄用）供扣押，林連耍提出預備行賄用之現金五千元供扣押
。另查扣得吳素月預備行賄用之現金九千元等情。因而撤銷第一
審關於上訴人二人部分之判決，改判論處上訴人二人共同犯公職
人員選舉罷免法（下稱選罷法）第九十九條第一項之交付賄賂罪
罪刑（甲○○八十五罪、乙○○十六罪）；甲○○共同預備賄選
（共三罪）罪刑，固非無見。
惟查：(一)、禁止以不正方法詢（訊）問取供之規定，乃供述證據
之法定取證規範，犯罪嫌疑人之陳述如屬自白，須非出於不正之
方法，且與事實相符者，始得採為證據，此觀刑事訴訟法第一百
五十六條第一項之規定甚明。如犯罪嫌疑人之自白係出於不正之
方法，並非自由陳述，即其取得自白之程序已非適法，則不問該
自白之內容是否與事實相符，因其不具證據能力，應予排除而禁
止該項證據之使用。故審理事實之法院，遇有被告提出其自白非
出於任意性之抗辯時，應先於其他事證而為調查。原判決認定上
訴人二人有前揭犯行，係依憑甲○○於警詢及檢察官偵查中自白
各情（原判決理由欄貳、一），為其主要論據之一。然甲○○原
審選任辯護人於原審審理中具狀為其辯稱：甲○○為檢調查獲後
……和盤托出協助其買票之好友們，其間因而造成友人失和，但
因張鶴齡檢察官表示甲○○犯後態度良好，同意將會為甲○○爭
取緩刑……甲○○雖因而與好友們交情破裂，亦不改態度，詎檢
察官起訴後，竟未為甲○○爭取緩刑等情，並聲請傳喚張鶴齡檢
察官到庭證明上情（原審卷第一五一至一五二頁）等情。甲○○
上開辯解各情是否屬實，其與檢察官是否承諾為甲○○爭取緩刑
之利益，使甲○○信以為真而影響其意思決定之自由，嗣檢察官
並未依其承諾為甲○○爭取緩刑之利益，即檢察官所為是否屬取
證規範上所禁止之不正方法攸關，自應詳予調查釐清論述說明。
乃原審就上情並未為調查，復未說明甲○○上開辯解各情，何以
不能為有利上訴人二人論斷之理由。致上訴意旨得據以指摘，甲
○○因上情而受影響，相關自白均非出於任意性等情，其查證未
盡且理由欠備，遽行判決，難昭折服。(二)、有罪判決書所記載之
犯罪事實，為論罪科刑適用法律之基礎，故凡與適用法令有關之
重要事項，必須詳加認定，明確記載，然後於理由內敘明認定犯
罪事實所憑之證據及認定之理由，始足為適用法令之依據。原判
決於事實欄二、(一)至(五)認定記載：如原判決附表２至６所示之受
賄者，除其本身所收受之五百元賄款外，彼等均未將其餘賄款轉
告及轉交各該附表所示有投票權之家人……等情。然稽諸原判決
上開附表相關之記載，其於戶內有投票權之人欄內間有泛載為：
「吳久配偶」、「吳久大哥」、「吳久大嫂」、「張雲清家人」
、「吳達珍家人」（原判決附表３編號１、７、８）、「家人」
（原判決附表４編號４）、「林參兒子家二票」（原判決附表５
編號１２）等情者，其事實有欠明瞭，不足為適用法律之依據，
已有未合。又原判決就其於事實欄為上開認定記載，並未說明其
所依憑之證據及理由為何，而僅泛稱：另如原判決附表２至６所
示收受賄款人家中，既分別有如附表２至６所示之多名投票權人
……云云（原判決第十三頁第三至四行）等情，即逕為不利上訴
人等之認定，致上訴意旨得據以指摘，其理由欠備，遽行判決，
亦有未洽。(三)、沒收為從刑之一種，依主從不可分原則，應附隨
於主刑而同時宣告之。而選罷法第九十九條第三項所定，即預備
或用以行求期約或交付之賄賂，不問屬於犯人與否，沒收之，必
其應沒收之物與諭知沒收部分之犯罪事實有關係者，始屬相當。
故沒收之物與諭知沒收部分犯罪事實之關聯性，須於有罪之判決
書中為具體之記載，方足為適用法律之根據。原判決於事實欄二
、(一)認定記載：甲○○委由有犯意聯絡之配偶鍾美春，交付現金
二萬五千元與乙○○配偶楊黃雪，甲○○、乙○○、鍾美春、楊
黃雪基於共同賄選之犯意聯絡，由乙○○、楊黃雪分別交付如原
判決附表２所示之賄款與該附表所示之人，嗣因部分選民不在住
處，楊黃雪遂將剩餘之八千五百元返還與甲○○（原判決註明：
甲○○、乙○○預備交付之賄款，依有利於甲○○、乙○○計算
為九千元）等情；於理由欄論述說明：甲○○、乙○○所犯對有
投票權人交付賄賄罪，應論以數罪並分論併罰（原判決第十七頁
第四至八行），即認甲○○、乙○○所犯如原判決附表二所示十
六罪間，並無實質上或裁判上一罪之關係等情，苟俱屬無訛。則
楊黃雪返還甲○○所剩餘之八千五百元（或九千元），是否係甲
○○、乙○○、鍾美春、楊黃雪四人，另預備用以行賄案外不詳
姓名之選民，其與甲○○、乙○○、鍾美春、楊黃雪四人，就如
原判決附表２所載之行賄及預備行賄犯行無關。乃原判決未說明
該八千五百元（或九千元），其與上訴人二人如原判決附表２所
示之犯行間究有何關聯性，逕依選罷法第九十九條第三項之規定
，於上訴人二人該部分十六罪之主文欄項下（即如原判決附表一
編號１至１６所示部分）均併諭知：預備交付之賄賂新台幣九千
元，應各予連帶沒收等情。其事實及理由之認定記載論述說明不
盡明確，致上訴意旨得執上開沒收各情據以指摘，其適用法律是
否正當，本院無從據以判斷，尚有未合。上訴人二人上訴意旨指
摘原判決不當，尚非全無理由。按第三審法院應以第二審判決所
確認之事實為判決基礎，刑事訴訟法第三百九十四條第一項前段
定有明文。原判決上述之違背法令，影響於事實之確定，本院無
可據以為裁判，應將原判決撤銷，發回原審法院更為審判。又甲
○○所犯預備賄選部分，檢察官指其與甲○○其他所犯部分，具
有包括一罪之關係，而僅聲請論甲○○以一罪（起訴書第六頁第
十六至十七行），甲○○並就原判決全部提起上訴，基於審判不
可分原則，甲○○所犯預備賄選部分，亦應併予撤銷發回，附此
敘明。
據上論結，應依刑事訴訟法第三百九十七條、第四百零一條，判
決如主文。
中    華    民    國  九十八  年   十二   月   十六   日
                      最高法院刑事第一庭
                          審判長法官  董  明  霈
                                法官  林  茂  雄
                                法官  張  祺  祥
                                法官  陳  祐  治
                                法官  林  瑞  斌
      本件正本證明與原本無異
                                      書  記  官
中    華    民    國  九十八  年   十二   月  二十一  日
                                                      Q

司法院資訊處製作；財團法人民間司法改革基金會備份。
